ACORDAO-COMPLETO-2390222

ACÓRDÃO 1394/2020 ATA 5/2020 - SEGUNDA CÂMARA

VISTOS, relatados e discutidos estes autos de aposentadorias deferidas em favor de Paulo Moises Tavares Multary e Romival Rosário Bonfim pela administração do Tribunal Regional do Trabalho da 5ª Região - BA;
	ACORDAM os Ministros do Tribunal de Contas da União, reunidos em Sessão da 2ª Câmara, nos termos do art. 71, III e IX, da Constituição de 1988, dos arts. 1º, V, 39, II, e 45 da Lei nº 8.443, de 1992, e dos arts. 260, § 1º, e 262, § 2º, do RITCU, ante as razões expostas pelo Relator, em:
	9.1. considerar legais os dois atos de alteração de aposentadoria em favor de Paulo Moises Tavares Multary (às Peças 17 e 18 sob o no de controle 20783906-04-2008-000012-9 e o no de controle 20783906-04-2016-000007-9, respectivamente) , para lhes conceder o respectivo registro;
	9.2. considerar ilegal o ato inicial de aposentadoria em favor de Romival Rosário Bonfim (à Peça 19 sob o nº de controle 20783906-04-2008-000003-0) , negando-lhe o respectivo registro;
	9.3. dispensar o ressarcimento das quantias percebidas indevidamente, mas de boa-fé, em sintonia com a Súmula nº 106 do TCU;
	9.4. determinar que a administração do Tribunal Regional do Trabalho da 5ª Região - BA adote as seguintes medidas:
	9.4.1. faça cessar, no prazo de 15 (quinze) dias contados da ciência deste Acórdão, os pagamentos decorrentes do ato ora considerado ilegal pelo item 9.2 deste Acórdão, sob pena de responsabilidade solidária da autoridade administrativa omissa, nos termos do art. 71, IX, da Constituição de 1988 e do art. 262, caput, do Regimento Interno do TCU;
	9.4.2. dê ciência do inteiro teor desta decisão ao interessado indicado pelo item 9.2 deste Acórdão, no prazo de 15 (quinze) dias contados da ciência desta deliberação, alertando-o de que o efeito suspensivo proveniente da eventual interposição de recurso junto ao TCU não o eximirá da devolução dos valores percebidos indevidamente após a notificação, diante do não provimento do aludido recurso;
	9.4.3. encaminhe a este Tribunal, nos termos do art. 262, § 2º, do RITCU, o novo ato de concessão da aludida aposentadoria apontada pelo item 9.2 deste Acórdão, sem a ilegalidade indicada nesta deliberação, para que seja submetido à apreciação pelo TCU, na forma do art. 260, caput, do RITCU;
	9.4.4. encaminhe ao TCU, no prazo de 30 (trinta) dias contados da ciência deste Acórdão, o comprovante de que o interessado indicado pelo item 9.2 deste Acórdão tomou a efetiva ciência da presente deliberação;
	9.5. determinar que a unidade técnica adote as seguintes medidas:
	9.5.1. envie a cópia do presente Acórdão, com o Relatório e a Proposta de Deliberação, à administração do Tribunal Regional do Trabalho da 5ª Região - BA; e 
	9.5.2. arquive o presente processo, sem prejuízo de promover o monitoramento das determinações proferidas pelo item 9.4 deste Acórdão, representando ao TCU, se necessário.

Aposentadoria deferida em favor de Paulo Moises Tavares Multary e Romival Rosário Bonfim pelo Tribunal Regional do Trabalho da 5ª Região  BA.

Segunda Câmara

Tribunal Regional do Trabalho da 5ª Região - BA.

3. Interessados: Paulo Moises Tavares Multary (CPF XXX.529.385-XX); Romival Rosário Bonfim (CPF XXX.893.365-XX).

13.1. Ministros presentes: Ana Arraes (Presidente), Augusto Nardes e Raimundo Carreiro.
13.2. Ministro-Substituto convocado: Augusto Sherman Cavalcanti.
13.3. Ministro-Substituto presente: André Luís de Carvalho (Relator).

ACORDAO-COMPLETO-2405050

Acórdão 4004/2020 - Segunda Câmara

ANDRÉ DE CARVALHO

Trata-se de aposentadorias deferidas em favor de Paulo Moises Tavares Multary e Romival Rosário Bonfim pela administração do Tribunal Regional do Trabalho da 5ª Região - BA.
2.	Após a análise final do feito, a auditora federal da Sefip lançou o seu parecer conclusivo à Peça 21, com a anuência, por delegação de competência, do diretor da unidade técnica (Peça 22) , nos seguintes termos:
" (...)  HISTÓRICO
3.	Esta Secretaria realizou a oitiva do Sr. Paulo Moisés Tavares Multary e do Sr. Romival Rosário Bonfim, por meio dos ofícios SEFIP-6688, 6689 e 6690, de 14/5/2013, para que se manifestassem sobre as seguintes irregularidades (peças 1 a 3) :
Interessado (a) : PAULO MOISES TAVARES MULTARY (CPF: XXX.529.385-XX) 
Irregularidade (s) : possível irregularidade na aposentadoria, por não comprovar tempo de serviço em função comissionada, bem como erro no cálculo do valor dos proventos e na apuração do tempo de serviço.
Interessado (a) : ROMIVAL ROSÁRIO BONFIM (CPF: XXX.893.365-XX) 
Irregularidade (s) : possível irregularidade na aposentadoria, por erro de cálculo do valor dos proventos.
4.	A Unidade Jurisdicionada recebeu os ofícios de oitiva em 24/5/2013 (peça 4) , e, em resposta, encaminhou a documentação anexada à peça 6. O Sr. Paulo Moisés Tavares Multary recebeu o ofício de oitiva em 13/6/2013, e o Sr. Romival Rosário Bonfim tomou ciência da oitiva em 12/6/2013 (peça 7, p. 2-3) . 
5.	Posteriormente, a Sefip realizou nova oitiva do Sr. Romival Rosário Bonfim, por meio do ofício 3493, de 20/7/2017, para que o interessado se manifestasse sobre a incorporação de quintos (FC-4) , com fundamento no art. 62-A da Lei 8.112/1990, c/c os arts. 3º e 10º da Lei 8.911/1994 e art. 3º da Lei 9.624/1998, decorrente de exercício de função de direção, chefia ou assessoramento, de cargo de provimento em comissão ou de natureza especial após 1998, uma vez que esta Corte de Contas considera que a incorporação da vantagem somente é possível até a data de publicação da Lei 9.624/1998, ocorrida em 8/4/1998 (peça 8) .
6.	Esta Secretaria encaminhou novamente a oitiva, por meio do ofício 0221/2018-TCU/Sefip, de 11/1/2018, no entanto os avisos de recebimento (AR) retornaram com a informação de que o Sr. Romival Rosário Bonfim se mudou (peças 9 a 11) .
7.	Esta Secretaria realizou a oitiva do Sr. Romival Rosário Bonfim, por meio do Edital 032/2018-TCU/SEFIP, de 26/3/2018, publicado no Diário Oficial da União de 27/3/2018, seção 3, p. 145 (peças 12 e 13) . 
Respostas às oitivas e Edital
8.	Os Srs. Paulo Moisés Tavares Multary e Romival Rosário Bonfim não se manifestaram sobre as oitivas e o Edital. Os ofícios de oitiva e o Edital estabeleceram o prazo de 15 dias, a contar do recebimento da notificação, para que os interessados, se assim desejassem, pudessem manifestar-se quanto às irregularidades listadas. Nos ofícios de oitiva e no Edital ressaltou-se que a não apresentação da referida manifestação, no prazo fixado, não impedirá a apreciação da matéria pelo Tribunal e ensejará o prosseguimento normal do processo em destaque.
9.	Assim, como até o presente momento os interessados não prestaram os esclarecimentos sobre as inconsistências listadas nas oitivas, considerando-se o tempo decorrido, é de se presumir que eles decidiram não se manifestar nos autos. Dessa maneira, entende-se cabível a análise e apreciação da matéria constante nos presentes autos, considerando-se atendidos os princípios do contraditório e da ampla defesa. 
EXAME TÉCNICO
a) atos de alteração de aposentadoria de Paulo Moisés Tavares Multary
10.	O servidor Paulo Moisés Tavares Multary aposentou-se em 9/8/2001, com proventos proporcionais a 34/35 avos. O ato de concessão inicial de aposentadoria foi apreciado pela legalidade no TC Processo 006.110/2011-8 (peça 15) .
11.	Os atos deste processo referem-se à alteração da aposentadoria do Sr. Paulo Moisés Tavares Multary. 
12.	No ato de concessão inicial, o inativo recebia a vantagem "opção" e "quintos". No ato de alteração de n. de controle 20783906-04-2008-000012-9, o interessado passou a receber apenas a vantagem dos quintos, que foram incorporados antes de 8/4/1998 (peça 6, p. 15-17) . No contracheque atual do ex-servidor, consta apenas o pagamento de quintos (peça 14) .
13.	No ato de alteração de n. de controle 20783906-04-2016-000007-9, os proventos do interessado foram integralizados com base no artigo 190 da Lei 8.112/1990. O mencionado artigo dispõe que o servidor aposentado com provento proporcional ao tempo de serviço se acometido de qualquer das moléstias especificadas no § 1o do art. 186 da Lei 8.112/1990, se for considerado inválido por junta médica oficial, passará a perceber o provento integral, calculado com base no fundamento legal de concessão da aposentadoria.    
14.	Diante do exposto, não vislumbramos irregularidades nos atos de alteração do Sr. Paulo Moisés Tavares Multary.
b) ato de concessão inicial de aposentadoria de Romival Rosário Bonfim
15.	O servidor Romival Rosário Bonfim aposentou-se, em 25/5/2007, com proventos proporcionais a 10/35 avos, calculados pela média das remunerações (peça 6, p. 2-12, e peça 16) . No cálculo dos proventos, constou a rubrica dos quintos/décimos (2/10 de FC-4) . 
16.	A vantagem denominada "quintos" foi instituída com a Lei 6.732/1979. Segundo o art. 2º dessa lei, o servidor no exercício de cargo em comissão ou função de confiança poderia incorporar, a partir do sexto ano, 1/5 (um quinto) das vantagens correspondentes, a cada ano completo de exercício, até o limite de 5/5 (cinco quintos) ; isto é, até completar o décimo ano. 
17.	Objetivava-se evitar o decesso remuneratório do servidor ocupante de cargo ou função de confiança que viesse a ser dispensado em momento futuro e que não fosse passar imediatamente à inatividade. Uma vez que, até dezembro de 1979, os servidores em atividade que tivessem preenchido os requisitos temporais do artigo 180 da Lei 1.711/1952 só poderiam contar com tal benefício quando se aposentassem. Assim, se deixavam um cargo de confiança, após longos anos de exercício, e permaneciam em atividade, regressavam à situação de origem, com a remuneração do cargo efetivo e nada mais.
18.	Com o advento da Lei 8.112/1990, por meio do seu artigo 62, § 2º, introduziu novo disciplinamento ao assunto. A incorporação passou a se dar na proporção de 1/5 a cada ano de exercício da função, até o limite de cinco anos, sem a exigência do período de carência de cinco anos.
19.	Os critérios para incorporação dessa vantagem foram definidos mais claramente com a publicação da Lei 8.911/1994, que assim dispôs:
Art. 3. Para efeito do disposto no § 2º do art. 62 da Lei nº 8.112, de 11 de dezembro de 1990, o servidor investido em função de direção, chefia e assessoramento, ou cargo em comissão, previsto nesta Lei, incorporará à sua remuneração a importância equivalente à fração de um quinto da gratificação do cargo ou função para o qual foi designado ou nomeado, a cada doze meses de efetivo exercício, até o limite de cinco quintos.
 (...) 
Art. 10. É devida aos servidores efetivos da União, das autarquias e das fundações públicas, regidos pela Lei nº 8.112, de 11 de dezembro de 1990, cedidos, por afastamento, para exercício em órgão ou entidade do mesmo Poder ou de outro Poder da União, a incorporação de quintos decorrentes do exercício de cargo em comissão e de função de direção, chefia e assessoramento.
20.	Entretanto, essa vantagem foi extinta e restabelecida por diversas vezes, como demonstra o breve histórico abaixo apresentado.
21.	A MP 831, de 18/1/1995, extinguiu a vantagem dos quintos, tendo sido reeditada exaustivamente até a MP 1.160, de 26/10/1995, que a restabeleceu, porém sob a forma de décimos.
22.	Em 10/11/1997, foi editada a MP 1.595-14, que - convertida na Lei 9.527/1997 - extinguiu novamente a incorporação e a transformou em Vantagem Pessoal Nominalmente Identificada (VPNI) .
23.	Em 8/4/1998, a MP 1.160/1995 foi convertida na Lei 9.624/1998. Essa lei não revogou a Lei 9.527/1997, apenas limitou temporalmente a incorporação da referida vantagem entre 19 de janeiro de 1995 até a data da sua publicação, do tempo residual de exercício de funções comissionadas não empregado até 10/11/1997.
24.	No entanto, essa vantagem sempre esteve cercada de controvérsia. Ainda, em 4/9/2001, foi editada a MP 2.225-45/2001, que acresceu à Lei 8.112/1990 o artigo 62-A, transformando os quintos/décimos em VPNI, com a seguinte redação:
Art. 62-A. Fica transformada em Vantagem Pessoal Nominalmente Identificada - VPNI a incorporação da retribuição pelo exercício de função de direção, chefia ou assessoramento, cargo de provimento em comissão ou de Natureza Especial a que se referem os arts. 3º e 10 da Lei no 8.911, de 11 de julho de 1994, e o art. 3º da Lei no 9.624, de 2 de abril de 1998.
Parágrafo único.  A VPNI de que trata o caput deste artigo somente estará sujeita às revisões gerais de remuneração dos servidores públicos federais.
25.	Com o advento desta Medida Provisória, surgiram entendimentos divergentes. Por um lado, achava-se que seria devida a incorporação de parcelas da vantagem até 8/4/1998 (data de publicação da Lei 9.624/1998) . Por outro, entendia-se que a MP 2.225-45/2001 havia estendido o direito à incorporação da vantagem até a data de sua publicação.
26.	No âmbito deste Tribunal, os critérios para incorporação de quintos/décimos estavam disciplinados no Acórdão 2248/2005-TCU-Plenário, Ministro-Relator Lincoln Magalhães da Rocha, abaixo transcrito:
9.2. alterar a redação do subitem 9.2 do Acórdão 931/2003-TCU-Plenário para: "firmar entendimento de que é devida a incorporação de parcelas de quintos, com fundamento no artigo 3º da MP 2.225-45/2001, observando-se os critérios contidos na redação original dos artigos 3º e 10 da Lei 8.911/94, no período compreendido entre 09/04/98 e 04/09/2001, data da edição da referida medida provisória, sendo a partir de então todas as parcelas incorporadas, inclusive a prevista no artigo 3º da Lei 9.624/98, transformadas em Vantagem Pessoal Nominalmente Identificada - VPNI, admitindo-se, ainda, o cômputo do tempo residual porventura existente em 10/11/1997, desde que não empregado em qualquer incorporação, para concessão da primeira ou de mais uma parcela de quintos na data específica em que for completado o interstício de doze meses, ficando, também, essa derradeira incorporação transformada em VPNI, nos termos do subitem 8.1.2 da Decisão 925/1999 - Plenário.
27.	Todavia, no ano de 2015, o Supremo Tribunal Federal (STF) , ao apreciar o Recurso Extraordinário (RE) 638.115/Ceará, que teve repercussão geral, deixou assente que as decisões judiciais ou atos emanados pelos poderes Executivo, Legislativo ou Judiciário que determinaram a incorporação de quintos/décimos no período compreendido entre a edição da Lei 9.624/1998 até a edição da Medida Provisória 2.225-45/2001 carecem de fundamento legal e, portanto, violam o princípio da legalidade previsto na Constituição Federal.
28.	Em seu voto, o Ministro Relator explicitou, entre outras, a seguinte justificativa:
Enfim, é possível aferir uma questão constitucional na violação da lei pela decisão ou ato dos poderes Executivo, Legislativo ou Judiciário. A decisão ou ato sem fundamento legal ou contrário ao direito ordinário viola, dessa forma, o princípio da legalidade.
No caso, a decisão judicial que determina a incorporação dos quintos carece de fundamento legal e, portanto, viola o princípio da legalidade. (grifo nosso) 
29.	Ao tomar essa decisão, o STF modulou os seus efeitos para dispensar a devolução dos valores recebidos indevidamente de boa-fé até a data do julgamento, cessada a ultra-atividade de incorporações em qualquer hipótese.
30.	Ainda nessa linha de entendimento, foi a decisão no MS 25.763/DF, assim ementado:
Mandado de segurança. 2. Administrativo. Servidor público. 3. Cabimento do mandado de segurança da União para impugnar ato do Tribunal de Contas da União. 4. Impossibilidade de incorporação de quintos decorrente do exercício de funções comissionadas no período compreendido entre a edição da Lei 9.624/1998 e a MP 2.225-48/2001. Art. 61, § 1º, inciso II, "a", e 63, inciso I, CF/88. 5. Ausência de fundamentação legal indispensável para incorporação dos quintos no período de 9.4.1998 a 4.9.2001, data da edição da MP 2.225-45/2001. Violação ao princípio constitucional da legalidade. 6. A medida provisória tão somente transformou em Vantagem Pessoal Nominalmente Identificada (VPNI) a incorporação das parcelas a que se referem os arts. 3º e 10 da Lei 8.911, de 11 de julho de 1994, e o art. 3º da Lei 9.624, de 2 de abril de 1998. 7. Inconstitucionalidade do Acórdão 2.248/2005, do TCU e extinção da incorporação de quintos/décimos desde a Lei 9.527/97. 8. Impetração conhecida e segurança concedida. (grifo nosso) 
31.	Assim, o supramencionado Acórdão 2248/2005-TCU-Plenário teve sua inconstitucionalidade reconhecida pelo Supremo Tribunal Federal nos autos do Mandado de Segurança 25.763/DF.
32.	O entendimento desta Corte de Contas até 2005, antes do advento do Acórdão 2248/2005-TCU-Plenário, era de que a incorporação ou atualização de quintos era devida até 8/4/1998, com fundamento no caput do art. 3º da Lei 9.624/1998, vide Decisão 925/1999 e Acórdãos 731/2003 e 732/2003, ambos do Plenário.
33.	Essas decisões também asseguraram a contagem do tempo residual de exercício de funções comissionadas não empregado, até 10/11/1997, para a incorporação de parcela de décimo, com termo final na data específica em que o servidor completasse o interstício de doze meses, de acordo com a sistemática definida na redação original do art. 3º da Lei 8.911/1994. Também declararam que as parcelas incorporadas à remuneração, na forma de quintos, deveriam ser transformadas em décimos e estes transformados em vantagem pessoal nominalmente identificada (VPNI) .
34.	Em deliberações mais recentes, esta Corte de Contas se posicionou acerca da decisão do STF, consignando por meio do Acórdão 2444/2015-TCU-Plenário, Ministro-Relator André Luís de Carvalho, que deve ser observado o entendimento daquela Corte Suprema acerca da impossibilidade de incorporação de quintos de função decorrente do exercício de funções no período compreendido entre a edição da Lei 9.624/1998, de 8/4/1998, e da MP 2.225-48/2001, de 4/9/2001 (RE 638.115/CE e MS 25.763/DF) . A mesma orientação foi adotada nos Acórdãos 5.380/2016, Ministro-Relator Vital do Rego, e 8.788/2016, Ministro-Relator Augusto Nardes, ambos da Segunda Câmara.
35.	Assim, como a incorporação de parcela de quintos por parte do interessado teve amparo em função comissionada exercida após a vigência da Lei 9.624/1998, a situação está em desacordo com o entendimento do Supremo Tribunal Federal e a jurisprudência mais recente deste Tribunal. Desta forma, entende-se que está ilegal o ato de aposentadoria do Sr. Romival Rosário Bonfim. 
CONCLUSÃO
36.	Em razão do exposto e tendo em vista as análises realizadas nos atos de alteração de concessão de aposentadoria do Sr. Paulo Moisés Tavares Multary, esta Unidade Técnica considera que os atos em tela podem receber a chancela de legalidade e o registro por esta Egrégia Corte.
37.	Em razão do exposto e tendo em vista as análises realizadas no ato de concessão inicial de aposentadoria de Romival Rosário Bonfim, entende-se que o ato está ilegal, em razão da incorporação de parcela de quintos/décimos após o advento da Lei 9.624/1998, em desacordo com o entendimento do Supremo Tribunal Federal e a jurisprudência mais recente deste Tribunal
PROPOSTA DE ENCAMINHAMENTO
38.	Ante o exposto, conforme o preceituado no artigo 71, inciso III, da Constituição Federal de 1.988; c/c os artigos. 1º, inciso V, e 39, inciso II, da Lei nº 8.443/1992, c/c os artigos 1º, inciso VIII, 260, § 1º, do Regimento Interno/TCU, e tomando por base as informações prestadas pelo órgão de controle interno e as verificações feitas pela unidade técnica, na forma prevista no artigo 260, caput, do referido Regimento, propõe-se: 
a) considerar legais e conceder o registro dos atos de concessão de alteração de aposentadoria de Paulo Moisés Tavares Multary (CPF XXX.529.385-XX) ;
b) considerar ilegal e negar o registro do ato de concessão inicial de aposentadoria Romival Rosário Bonfim (CPF XXX.893.365-XX) ;
c) dispensar o ressarcimento das quantias indevidamente recebidas de boa-fé, nos termos da Súmula TCU n. 106;
d) determinar ao Tribunal Regional do Trabalho da 5ª Região/BA que adote medidas para:
d.1) no prazo de quinze dias, fazer cessar os pagamentos decorrentes do ato impugnado por esta Corte de Contas, sob pena de responsabilidade solidária da autoridade administrativa omissa, nos termos do art. 262 do Regimento Interno/TCU
d.2) no prazo de trinta dias, emita novo ato, livre da irregularidade apontada, e o submeta ao TCU pelo Sistema e-Pessoal, nos termos dos arts. 262, § 2º, do Regimento Interno desta Corte e 19, § 3º, da Instrução Normativa TCU 78/2008;
d.3) dar ciência, no prazo de 15 (quinze) dias, do inteiro teor desta deliberação ao interessado, alertando-o de que o efeito suspensivo proveniente da interposição de eventuais recursos junto ao TCU não o exime da devolução dos valores percebidos indevidamente após a respectiva notificação, caso esses não sejam providos; 
d.4) encaminhar ao Tribunal, no prazo de 30 (trinta) dias contados da ciência da decisão, documento apto a comprovar que o interessado tomou conhecimento do acórdão."
3.	Enfim, por intermédio do Exmo. Sr. Procurador Marinus Eduardo de Vries Marsico, o Ministério Público junto ao TCU (MPTCU) anuiu, em cota singela (Peça 23) , à aludida proposta da unidade técnica.
É o Relatório.

não há.

Procurador Marinus Eduardo De Vries Marsico.

PESSOAL. APOSENTADORIA. INDEVIDO PAGAMENTO DE QUINTOS. ILEGALIDADE DE UM ATO. NEGATIVA DE REGISTRO. LEGALIDADE DO OUTRO ATO. REGISTRO. DETERMINAÇÕES.

APOSENTADORIA (APOS)

Secretaria de Fiscalização de Pessoal (Sefip).

Trata-se de aposentadorias deferidas pela administração do Tribunal Regional do Trabalho da 5ª Região - BA sob as seguintes condições:
	Peça
	Beneficiário
	Nº de Controle
	Data de Nascimento
	Tipo de Ato de Aposentadoria
	Vigência
	Enviado ao TCU

	17
	Paulo Moises Tavares Multary
	20783906-04-2008-000012-9
	31/1/1952
	alteração em aposentadoria voluntária (com proventos proporcionais) 
	1/12/2007
	14/3/2008

	18
	Paulo Moises Tavares Multary
	20783906-04-2016-000007-9
	31/1/1952
	alteração em aposentadoria voluntária (com proventos proporcionais) 
	9/3/2015
	21/3/2016

	19
	Romival Rosário Bonfim
	20783906-04-2008-000003-0
	17/1/1942
	inicial em aposentadoria voluntária (com proventos proporcionais) 
	25/5/2007
	23/1/2008

2.	Após a análise inicial do feito, a Sefip apontou que o ato em favor de Paulo Moises pareceria padecer pela suposta não comprovação do tempo de serviço (contribuição) em função comissionada, além dos indícios de erro no cálculo do valor dos proventos e de erro na apuração do tempo de serviço (contribuição) , ao passo que o ato em prol de interessado Romival Rosário estaria maculado pelos indícios de erro no cálculo do valor dos proventos.
3.	A Sefip assinalou, ainda, que o ato em prol de Romival Rosário apresentaria o suposto pagamento indevido de parcela como incorporação de quintos ante o exercício da função de direção, chefia ou assessoramento junto a cargo de provimento em comissão ou a cargo de natureza especial após a publicação da Lei nº 9.624, de 1998.
4.	Diante disso, buscando assegurar o pleno exercício do contraditório e da ampla defesa em consonância com a jurisprudência do STF (v.g.: MS-25.116 e MS-25.403) e com a exceção contida na Súmula Vinculante nº 3 do STF, além da jurisprudência do TCU (v. g.: Acórdão 587/2011-TCU-Plenário, entre outros) , a Sefip promoveu a prévia oitiva dos aludidos interessados, mas, a despeito da regular notificação (Peça 7, fl. 2-3) , eles deixaram de atender ao chamamento processual.
5.	De todo modo, após a análise final do feito, a Sefip pugnou pela legalidade dos dois atos de alteração de aposentadoria em prol de Paulo Moises, com o subsequente registro, sem prejuízo de sugerir a ilegalidade do ato de aposentadoria em favor de Romival Rosário, para lhe negar o respectivo registro, tendo o MPTCU anuído a essa proposta.
6.	Incorporo os pareceres da Sefip e do MPTCU a estas razões de decidir.
7.	Ao avaliar o ato em favor de Paulo Moises, a Sefip assinalou que, a despeito de o Acórdão 5407/2011-TCU-Segunda Câmara ter apontado a legalidade do ato inicial de aposentadoria em prol do aludido interessado no âmbito do TC Processo 006.110/2011-8 (Peça 15) , os dois atos de alteração ora acostados às Peças 17 e 18 teriam consignado a exclusão da vantagem como "opção" e a manutenção da vantagem como "quintos" de função incorporadas antes da publicação da Lei nº 9.624, de 1998, além da integralização dos proventos em face do art. 190 da Lei nº 8.112, de 1990, já que o interessado teria sido acometido por moléstia especificada no § 1º do art. 186 da Lei nº 8.112, de 1990.
8.	Por outro ângulo, ao analisar o ato em prol de Romival Rosário, a Sefip destacou que a jurisprudência do TCU estaria firmado no sentido da impossibilidade de incorporação dos quintos pelo exercício de funções no período compreendido entre a promulgação da Lei nº 9.624, de 1998, e a edição da MP nº 2.225-48, de 2001, a exemplo do Acórdão 2444/2015-TCU-Plenário, e dos Acórdãos 5.380/2016 e 8.788/2016, da 2ª Câmara, estando esse entendimento em consonância com a jurisprudência do Supremo Tribunal Federal (v.g.: RE 638.115-CE e MS 25.763-DF) , e, assim, o aludido ato de aposentadoria deve ser considerado ilegal, com a negativa do registro.
9.	O TCU deve considerar legais, portanto, os atos acostados às Peças 17 e 18 em favor de Paulo Moises Tavares Multary, concedendo-lhes o respectivo registro, sem prejuízo de considerar ilegal o ato acostado à Peça 19 em favor de Romival Rosário Bonfim, negando-lhe o respectivo registro, com a dispensa, entretanto, do ressarcimento dos valores percebidos indevidamente, mas de boa-fé, nos termos da Súmula nº 106 do TCU.
Ante o exposto, pugno pela prolação do Acórdão ora submetido a este Colegiado.
TCU, Sala das Sessões, em 3 de março de 2020.
Ministro-Substituto ANDRÉ LUÍS DE CARVALHO 
Relator